【裁判字號】    95,易,1533
【裁判日期】    951018
【裁判案由】    過失傷害等
【裁判全文】
臺灣臺北地方法院刑事判決              95年度易字第1533號
公  訴  人  臺灣臺北地方法院檢察署檢察官
被      告  甲○○○
上列被告因過失傷害等案件，經檢察官提起公訴（95年度偵字第
10811號），本院判決如下：
    主  文
甲○○○從事業務之人，因業務上之過失傷害人，處拘役伍拾日
，如易科罰金，以銀元參佰元即新臺幣玖佰元折算壹日。
    事  實
一、甲○○○自民國93年8月5日起，向新南豐建業股份有限公司
    （下稱新南豐公司）承租位在臺北市○○區○○街13號建築
    物1樓之西北方一部分開設「林家麵疙瘩店」，販賣麵疙瘩
    、麻辣臭豆腐等而經營小吃餐飲業務，就該小吃攤之經營、
    管理，為從事業務之人，其本應注意於每日結束營業時，應
    將店內擺放、烹煮食物所用之瓦斯桶閥門確實關閉，且並無
    不能注意情事，竟疏於注意，於94年9月11日凌晨2時許結束
    當日營業離開上址時，疏未將上開瓦斯桶閥門確實關閉，適
    該瓦斯桶與爐台連結處之瓦斯管線因不明原因破損，瓦斯桶
    內盛裝之液化石油氣因而外洩溢漏，於同日凌晨4時20分許
    液化石油氣溢漏達到燃燒之上下限、又遇不明火源因而起火
    燃燒，雖未燒燬該建築物，然燒燬如附表一所示物品，致生
    公共危險，且於上開火災發生時，恰在同棟建築物3樓「學
    成K書房」內閱讀之乙○○得知火災後急於逃生，沿安全梯
    下樓欲逃離建築物時，因火災濃煙致視線不明不慎踩空跌倒
    、又急於推開障礙物而受有右腕部瘀傷3×3公分、右肘瘀傷
    2×2公分、右大姆趾裂傷0.5×0.5公分、左臀瘀傷3×3公分
    、左腕擦傷1×1公分之傷害。
二、案經乙○○訴由臺北市政府警察局中正第一分局報告臺灣臺
    北地方法院檢察署檢察官偵查起訴。
    理  由
一、證據能力之判斷：
    (一)查本件被告甲○○○所為不利於己之陳述，並無出於強暴
      、脅迫、利誘、詐欺、疲勞訊問、違法羈押或其他不正之
      方法，亦非違反法定障礙事由經過期間不得訊問或告知義
      務之規定而為，依刑事訴訟法第156條第1項、第158條之2
      規定，應認其有證據能力。
    (二)又查，證人乙○○於95年6月21日檢察官訊問時所為之證
      述，依法應具結而未具結，依刑事訴訟法第158條之3規定
      ，應無證據能力，至證人林光宏、林晏翎、王復興、闕榮
      昆、許良仁、鄭繼良等人於審判外之陳述，及證人乙○○
      於警詢時之證述，或其他供述證據，被告並無於言詞辯論
      終結前就其證據能力聲明異議，且本院審酌該等陳述作成
      時之情況，亦認為適當，是依刑事訴訟法第159條之5規定
      ，自有證據能力。
    (三)再查，本件資以認定被告犯罪之相關非供述證據（詳見後
      述），均無違反法定程序而取得之情形，依刑事訴訟法第
      158條之4反面規定，自有證據能力。
二、上揭犯罪事實，業據被告於本院訊問時坦承不諱，且查：
    (一)被告自93年8月5日起，向新南豐公司承租臺北市○○區○
      ○街13號建築物1樓之西北方一部分開設「林家麵疙瘩店
      」經營小吃餐飲業務，其經營之林家麵疙瘩店於94年9月
      10日晚間11時許即已結束當日營業，被告一人於翌（11）
      日凌晨2時許收拾完畢後，離開該店並關閉店門，被告雖
      有於離開時將置放於店內之2桶瓦斯桶開關關閉，但並未
      確實關緊等情，業據被告、證人即與被告共同經營林家麵
      疙瘩店之被告之女林晏翎、證人即與被告共同經營林家麵
      疙瘩店之被告之夫林光宏、證人即新南豐公司職員許良仁
      分別供證述明確，復有卷附房屋租賃契約書1份可資佐證
      ；又火災係於94年9月11日凌晨4時20分許發生，起火處位
      在林家麵疙瘩爐台之南側地面液化石油氣橡皮管線一帶，
      火災當時有引發爆炸，並導致林家麵疙瘩店北側鐵捲門受
      衝擊力向外呈現馬蹄鐵型之變形，臭豆腐爐台並因衝擊力
      彈出，火災後經現場勘查，上開液化石油氣橡皮管線呈現
      破損燒燬之狀態，而瓦斯桶本身及瓦斯管線其他部分均無
      破裂損壞之情形，瓦斯桶仍可正常關閉閥門，又現場亦無
      其他可燃性燃料存在，研判係液化石油氣沿上開破裂之橡
      皮管線外洩溢漏，與因結束營業而呈密閉空間之林家麵疙
      瘩店內空氣混合後，達到燃燒之上下限，遇火源而引發瓦
      斯氣爆所致，雖當時已非該店營業時間，起火處亦未發現
      任何電器用品，故可排除人員使用瓦斯器具不慎及電器因
      素致起火燃燒之可能性，致尚無法研判火源為何，換言之
      ，不能排除第三人未熄滅之煙蒂或其他火源引發瓦斯氣爆
      之可能，然倘被告於離開時有將瓦斯桶確實關閉，縱上開
      液化石油氣橡皮管線有破損情形，因配管長度有限，管線
      內殘留之液化石油氣亦不致產生如此氣爆之結果等情，業
      經證人即目擊火災發生情形之新南豐大樓管理員王復興、
      證人即目擊火災發生情形之附近住戶鄭繼良、證人即負責
      火災現場勘查之臺北市政府消防局第一大隊隊員丙○○、
      證人即負責本次火災灌救之臺北市政府消防局城中分隊小
      隊長謝恩基分別證述明確，復有卷附火災現場附近位置圖
      、林家麵疙瘩小吃攤物品配置圖、現場照片31幀、被告庭
      呈災後照片2幀可資佐證，並經臺北市政府消防局火災原
      因調查報告書鑑定明確，綜上，本件火災之起因，係被告
      未確實關閉瓦斯桶閥門，致桶內液化石油氣沿未緊閉之瓦
      斯桶閥門外洩，再沿先前因不明原因破損之橡皮管線外洩
      溢漏後遇不明火源燃燒爆炸，依當時客觀情形，被告對於
      確實關閉瓦斯桶閥門一事，並無不能注意情事，是被告對
      於本件火災之發生，顯有過失，該火災並燒燬如附表一所
      示物品，及造成乙○○逃生時不慎受傷之結果（業務過失
      傷害部分詳見後述），倘消防人員未能及時獲報搶救，更
      有進一步造成鄰近人員（如K書中心內人員）生命、身體
      及建築物（包含南陽街13號及鄰近建物）因而燒燬等更重
      大財產損失之虞，顯已致生公共危險。
    (二)次按刑法第173條第2項之失火燒燬現有人所在之他人建築
      物罪，其所謂之「建築物」，乃指定著於土地之工作物，
      除須上有屋面，周有門壁，足以蔽風雨、通出入外，尚須
      適於人之起居始可，此由該條項將「住宅」與「建築物」
      併列即可知之，最高法院86年度台上字第2257號判決意旨
      可資參照；又按刑法第173條第2項放火罪所稱之燒燬，係
      指燃燒毀損之義，亦即標的物已因燃燒結果喪失其效用而
      言，最高法院87年度台上字第1719號判決意旨可資參照；
      經查，被告經營之林家麵疙瘩店係位在臺北市○○區○○
      街13號1樓之西北側，與之共用同一門牌者尚有「建如補
      習班（使用一樓之大部分、形狀呈L型）」及「迪索耐爾
      服飾店（使用地下一樓及一樓中間部分設置階梯出入口）
      」，以上三戶均以同一鋼筋混凝土材質之頂板覆蓋，臨南
      陽街之西面並共用4根樑柱支撐上開頂板，外再設有騎樓
      雨庇，三戶間以木板及紅磚區隔，林家麵疙瘩並未佔用騎
      樓，而仍屬南陽街13號1樓建築物之一部分等情，業經證
      人即建如補習班班主任劉廣衡證述明確（見本院95年9月4
      日勘驗筆錄），並經本院於現場勘驗屬實（同上勘驗筆錄
      ），復有卷附現場示意圖、現場勘驗照片12幀可資佐證，
      是被告所經營之林家麵疙瘩店不過係南陽街13號之建築物
      之一部分，且本次火災僅燒燬如附表一所示之物，亦未致
      該建築物本體因燃燒結果喪失其效用至明，自無失火燒燬
      建築物或住宅之情形可言。
    (三)又按刑法上所謂業務，係指個人基於其社會地位繼續反覆
      所執行之業務，其主要部分固不待論，即為完成主要業務
      所附隨之準備工作與輔助事務，亦應包括在內，最高法院
      84年度台上字第402號判決意旨可資參照；再按所謂客觀
      相當因果關係者，乃指以客觀上一般經驗，判斷其因果關
      係之有無，換言之，即以行為人在行為時所存在之事實，
      及行為後所發生之事實，從客觀上觀察，於其行為時可得
      預見，而無偶然事故介入者，其間即有因果關係，最高法
      院88年度台上字第7170號判決意旨亦可參照；經查：被告
      係經營林家麵疙瘩店之小吃餐飲，關於使用液化石油氣及
      爐具烹煮食物之安全，本即為其輔助事務，是被告對於結
      束營業時瓦斯桶氣閥是否確實關閉，即為從事業務之人；
      又被告對於上開火災之發生，顯有過失，已如前述，告訴
      人乙○○於火災發生時恰在同棟建築物3樓之「學成K書房
      」內閱讀，倉皇逃生沿安全梯下樓逃離時，因火災濃煙視
      線不明不慎踩空跌倒、又因急於推開障礙物而受有右腕部
      瘀傷3×3公分、右肘瘀傷2×2公分、右大姆趾裂傷0.5×
      0.5公分、左臀瘀傷3×3公分、左腕擦傷1×1公分之傷害
      等情，業經證人即告訴人乙○○、證人即學成K書房負責
      人闕榮昆證述明確，並有卷附仁康醫院驗傷診斷書可資佐
      證，以客觀上一般經驗而言，火災發生時，鄰近之人員遭
      火燒傷、遭煙嗆傷或於逃生時不慎摔傷，從客觀上觀察，
      均非被告於為過失行為時所無從預見，是依前開說明，被
      告之過失行為與告訴人之上開傷害間顯存有相當因果關係
      ，亦堪認定。
    (四)綜上所述，本件事證明確，被告犯行堪以認定，應依法論
      科。
三、新舊法之比較適用：
    按行為後法律有變更者，適用行為時之法律，但行為後之法
    律有利於行為人者，適用最有利於行為人之法律，刑法第2
    條第1項定有明文，被告行為後，如附表二所示關於本件被
    告論罪科刑所應適用之刑法條文，業於94年2月2日修正公布
    ，且依刑法施行法第10條之1規定，於95年7月1日生效施行
    ，經如附表二所示個別比較新舊法及依最高法院24年上字第
    4634號判例就罪刑有關之一切情形綜其全部之結果而為比較
    後，仍以適用95年7月1日修正施行前如附表二所示關於被告
    論罪科刑所應適用之刑法條文規定較有利於行為人，是依前
    開說明，自應適用95年7月1日修正施行前如附表二所示關於
    被告論罪科刑所應適用之刑法條文規定處斷。
四、核被告所為，係犯刑法第175條第3項之失火燒燬如附表一所
    示之物罪、同法第284條第2項業務過失傷害罪；公訴意旨認
    被告業已達於失火燒燬現供人使用之住宅之程度，而認被告
    係犯刑法第173條第2項之失火燒燬現供人使用之住宅罪，依
    前開說明，顯有誤會，惟其基本事實同一，且本院業於95年
    10月4日審判期日諭知變更後之法條以利被告答辯，是本院
    自應予審理，並變更法條；被告以一失火行為，同時致生燒
    毀如附表一所示之物及致告訴人乙○○受傷之結果，觸犯數
    罪名，為想像競合犯，應從較重之業務過失傷害罪處斷；本
    件火災發生之日期為94年9月11日凌晨4時20分許，起訴書誤
    載為95年9月11日凌晨4時許，容有未洽，附此敘明；爰審酌
    被告過失之情節輕重、所生危害、嗣後坦認犯行、並有意賠
    償告訴人之損失等一切情狀，量處如主文所示之刑，並依修
    正前刑法第41條第1項前段規定，量處如主文所示之刑，並
    諭知易科罰金之折算標準。
據上論斷，應依刑事訴訟法第299條第1項前段、第300條，刑法
第175條第3項、第284條第2項、第55條，修正前刑法第41條第1
項前段，罰金罰鍰提高標準條例第1條前段，修正前罰金罰鍰提
高標準條例第2條，現行法規所定貨幣單位折算新臺幣條例第2條
，判決如主文。
本案經檢察官孫小萍到庭執行職務
中    華    民    國    95    年    10    月    18    日
            刑事第十二庭  審判長法  官   李英豪
                                法  官   曾正龍
                                法  官   張永宏
以上正本證明與原本無異。
如不服本判決，應於判決送達後10日內，向本院提出上訴狀。
                                書記官   楊婷婷
中    華    民    國    95    年    10    月    18    日
附錄：本件論罪科刑法條全文中華民國刑法第175條放火燒燬前
      二條以外之他人所有物，致生公共危險者，處1年以上7年
      以下有期徒刑。
放火燒燬前二條以外之自己所有物，致生公共危險者，處3年以
下有期徒刑。
失火燒燬前二條以外之物，致生公共危險者，處拘役或3百元以
下罰金。
中華民國刑法第284條
因過失傷害人者，處6月以下有期徒刑、拘役或5百元以下罰金，
致重傷者，處1年以下有期徒刑、拘役或5百元以下罰金。
從事業務之人，因業務上之過失傷害人者，處1年以下有期徒刑
、拘役或1千元以下罰金，致重傷者，處3年以下有期徒刑、拘役
或2千元以下罰金。
附表一
一、迪索奈爾服飾店地下一樓西面樓梯入口處裝潢。
二、迪索奈爾服飾店地上一樓北面、東面樓梯入口處裝潢、西面
    鐵捲門、騎樓處天花板。
三、林家麵疙瘩小吃店西面、北面鐵捲門、東面、南面木板隔間
    及木櫃、玻璃、西面裝潢、木櫃、室內電源配線、爐台、圓
    凳。
四、建如補習班外部天花板。
五、臺北市○○區○○街13號大樓建築物大門入口騎樓處天花板
    。
附表二
┌────────┬────────┬────────┬────────┐
│規定名稱        │修正前規定      │修正後規定      │新舊法個別比較結│
│                │                │                │論與理由        │
├────────┼────────┼────────┼────────┤
│刑法第175條第3項│法定刑中罰金數額│依刑法施行法第1 │適用舊法（仍依罰│
│、第284條第2項前│以銀元計算。    │之1條規定，法定 │金罰鍰提高標準條│
│段              │提高法定刑中罰金│刑中罰金數額改以│例第1條規定提高 │
│                │數額2倍至10 倍。│新臺幣計算。    │法定刑中罰金數額│
│                │                │提高法定刑中罰金│10倍）          │
│                │                │數額至30倍。    │新法並無較有利於│
│                │                │                │被告（況倘於個案│
│                │                │                │中宣告罰金刑時，│
│                │                │                │依修正前刑法第33│
│                │                │                │條第5款規定，罰 │
│                │                │                │金最低額可為銀元│
│                │                │                │1元（即新臺幣3元│
│                │                │                │），然依修正後刑│
│                │                │                │法第33條第5款規 │
│                │                │                │定，罰金最低額則│
│                │                │                │為新臺幣1000元，│
│                │                │                │此時修正後之規定│
│                │                │                │顯較不利於被告）│
│                │                │                │。              │
├────────┼────────┼────────┼────────┤
│刑法第41條第1項 │犯最重本刑為五年│犯最重本刑為五年│適用舊法（並適用│
│易科罰金折算標準│以下有期徒刑以下│以下有期徒刑以下│罰金罰鍰提高標準│
│                │之罪，而受六個月│之罪，而受六個月│條例第2條之規定 │
│                │以下有期徒刑或拘│以下有期徒刑或拘│提高折算之罰金數│
│                │役之宣告，因身體│役之宣告者，得以│額，且為免與修正│
│                │、教育、職業、家│新臺幣一千元、二│後刑法第41條第1 │
│                │庭之關係或其他正│千元、三千元折算│項所定易科罰金折│
│                │當事由，執行顯有│一日，易科罰金。│算標準改採新臺幣│
│                │困難者，得以一元│但確因不執行所宣│計算產生混淆誤解│
│                │以上三元以下折算│告之刑，難收矯正│起見，另引用現行│
│                │一日，易科罰金。│之效，或難以維持│法規所定貨幣單位│
│                │但確因不執行所宣│法秩序者，不在此│折算新臺幣條例第│
│                │告之刑，難收矯正│限。            │2條明定易科罰金 │
│                │之效，或難以維持│                │折算標準及折算新│
│                │法秩序者，不在此│                │臺幣之數額，以資│
│                │限。            │                │明確）          │
│                │                │                │新法之易科罰金折│
│                │                │                │算標準較高，需較│
│                │                │                │多之罰金始能換刑│
│                │                │                │，較不利於被告。│
│                │                │                │（至於原規定「因│
│                │                │                │身體、教育、職業│
│                │                │                │、家庭之關係或其│
│                │                │                │他）正當事由，執│
│                │                │                │行顯有困難者」之│
│                │                │                │條件乃檢察官指揮│
│                │                │                │執行時應審酌，非│
│                │                │                │法院決定易科罰金│
│                │                │                │折算標準時應斟酌│
│                │                │                │事項，不生利與不│
│                │                │                │修正前利之比較）│
├────────┴────────┴────────┴────────┤
│結論：就罪刑有關之一切情形，綜其全部之結果而為比較後，應一律適用舊法。│
└───────────────────────────────────┘


司法院資訊處製作；財團法人民間司法改革基金會備份。
